【裁判字號】    90,勞訴,37
【裁判日期】    901204
【裁判案由】    給付工資等
【裁判全文】
臺灣高雄地方法院民事判決                            九十年度勞訴字第三七號
    原      告  乙○○
    被      告  高雄日立電子股份有限公司
    法定代理人  甲○○○
    訴訟代理人  翁啟禎
右當事人間請求給付工資等事件，本院判決如左：
    主      文
被告應給付原告新台幣捌萬柒仟參佰柒拾柒元，及自民國九十年十一月二十一日起至
清償日止，按年息百分之五計算之利息。
原告其餘之訴駁回。
訴訟費用由被告負擔十分之一，餘由原告負擔。
本判決第一項於原告以新台幣貳萬玖仟元供擔保後，得為假執行。但被告如於假執行
程序實施前，以新台幣捌萬柒仟參佰柒拾柒元供擔保後，得免為假執行。
原告其餘假執行之聲請駁回。
    事      實
甲、原告方面：
一、聲明：
  (一)被告應給付原告新台幣（下同）九十萬二千九百零五元，及自民國九十年十一月
    二十一日起至清償日止，按年息百分之五計算之利息。
  (二)願供擔保以代釋明，請准宣告假執行。
二、陳述：
  (一)原告自六十五年四月十七日起於被告公司任執製作課課長，經歷總務課長、庶務
    課長及管理師等職，任滿二十五年申請自願退休，迄九十年六月一日正式生效離
    職，共計於被告公司服務工作年資為二十五年一個月又十五日。而原告所得領取
    之特別休假應休未休之工資、退休基數及退休金，茲分述：
  (1)原告於八十九年度享有特別休假二十九日，惟因工作繁忙，無法排休，依勞動基
    準法施行細則第二十四條第三款規定：「特別休假因年度終結或終止契約而未休
    者，其應休未休之日數，雇主應發給工資」；又依據被告公司八十九年七月一日
    頒訂「員工工作規則」第五十條有關特別休假之清算規定：「個人入社年資期間
    內，所享有之特別休假未能休畢時，以個人之入社當月月底為特別休假清算日，
    而不休假工資則隔月十日於薪資中一併發給」。是原告八十九年度未休之特別休
    假之工資，依前開規定及被告公司之員工工作規則，應於九十年四月三十日清算
    ，並應在隔（五）月十日於薪資中一併發給共計八萬七千三百七十七元（即月薪
    90390乘29/30=87377），原告未發給，因而影響原告退休請領退休金之平均工資
    計算，顯有損害原告權益。
  (2)退休基數及退休金分二階段，計算如下：
    勞動基準法實施前（七十三年七月三十一日以前）共八年三個月，十六個基數
      （8乘2=16），退休前三個月之平均工資為：（90390元+177767元+90390元
      ）÷三個月＝十一萬九千五百一十六元，以此乘以十六個基數，合計為一百九
      十一萬二千二百五十六元。
    勞動基準法實施後（七十三年八月一日以後）共十六年十個月，二十四個基數
      （7乘2=14）+（10乘1），退休前六個月之平均工資為：（90390元+177767元
      +90390元+90390元+90390元+90390元）÷六個月＝十萬四千九百五十三元，以
      此乘以二十四個基數，合計為二百五十一萬八千八百七十二元。
  (3)綜合前述及，原告應領之退休金為四百四十三萬一千一百二十八元，被告卻
    僅給付原告退休金三百六十一萬五千六百元，尚有差額八十一萬五千五百二十八
    元未給付。
  (4)為此起訴請求被告給付原告特別休假應休未休工資部分八萬七千三百七十七元，
    及退休金差額八十一萬五千五百二十八元，及自九十年十一月二十一日起至清償
    日止，按年息百分之五計算之利息。
  (二)對被告抗辯所為之陳述：
  (1)依勞動基準法施行細則第二十四條第二項明定：「特別休假日期應由勞雇雙方協
    商排定之」，第三項明定：「特別休假因年度終結或終止契約而未休者，其應休
    未休之日數，雇主應發給工資」，被告理應按此規定辦理，惟被告公司降調原告
    非主管職務，並加重工作壓力，以迫使原告知難而退，在得知原告不勝壓力提早
    自請退休時，專對原告不給付特別休假應休未休工資，明顯違反上開法律，原告
    不得已遂向主管機關經濟部加工出口區管理處高雄分處申請勞資爭議調解。
  (2)被告公司於九十年十一月二日答辯狀諉稱「原告為公司幹部，特別休假之休假日
    採個人自由排定，原告可依自身意願排定休假日，卻未排定，故未休之特別休假
    ，應歸責於原告之責任，被告並無支給未休特別休假之義務」，然查被告公司八
    十九年七月一日修正依法報備之工作規則第四十八條後段括弧規定：「特別休假
    之排定，由公司與員工共同協商後決定實施方式，並明定於勞動契約中」，但被
    告並未按自訂規定辦理，致原告因工作忙碌不能行使特別休假權利，且原告每為
    恐被告公司否准，憚於休假或忘記行使，被告公司從中獲益。
  (3)勞動基準法第二條第三款對「工資」之定義，及依同法第三十八條、第三十九
    條規定，與勞動基準法施行細則第二十四條第三款規定：「特別休假因年度終結
    或終止契約而未休假者，其應休未休之日數，雇主應發給『工資』」，所以應休
    未休之特別假工資自屬於該法第二條第三款之工資，而應併入最後六個月之平均
    工資內計算。行政院勞工委員會於八十年二月六日台八十勞動二字第０一七四七
    號函已作解釋：未休特別假工資「如在計算事由發生之當日前六個月內時，依法
    自應併入平均工資計算」。
  (4)依勞動基準法第八十四條之二明定：「勞工工作年資自受雇之日起算，適用本法
    前之工作年資，其資遣費及退休金給與標準，依其當時應適用之法令規定計算；
    當時無法令適用者，依各該事業單位自訂之規定或勞僱雙方之協商計算之..  」
    ，被告公司自訂之工作規則第九十六條明定「員工退休金給與標準，按本公司退
    休金給付暨平均工資核算基準辦理」，再查被告公司自訂之「退休金給付暨平均
    工資核算基準」第四之（三）之2規定「本公司經常性給與應列入平均工資計算
    項目有十項，其中第（10）即特別休假年度終結後發給之未休工資」，準此，被
    告應給付原告特別休假應休未休工資八萬七千三百七十七元，並應依上開規定列
    入平均工資計算退休金給付原告之金額為八十一萬五千五百二十八元。
三、證據：提出原告請求之特別休假應休未休工資及退休金核算表、被告公司員工工
    作規則沿革、原告特別休假請假單、被告退休金給付暨平均工資核算基準、訴外
    人曾風源、莊秀燕退休金核算表、經濟部加工出口區管理處高雄分處勞資爭議調
    解紀錄、內政部七十四年三月二十二日（七十四）台內勞字第二九四三七四號函
    釋影本及行政院勞工委員會八十年二月六日台（八十）勞動二字第０一七四七號
    函釋影本各一件。
乙、被告方面：
一、聲明：駁回原告之訴及假執行之聲請。如受不利之判決，願供擔保請准免為假執
    行。
二、陳述：
  (一)勞動基準法第三十八條及施行細則第二十四條，特別休假係勞工於同一事業繼續
    滿一定期間，為示慰勞工，讓勞工有適當時間休閒，以恢復疲勞及提高工作情緒
    而給予之假期，對於勞僱雙方排定之特別休假，如歸責於雇主責任，因年度終結
    而未休者，其應休未休日數，雇主應發給工資；該立法意旨在防止雇主侵犯勞工
    行使特別休假權利。本案原告在被告於九十年一月及三月兩次，明確要求年度終
    結前，應自行排定使用特別休假，若年度終結未使用完畢，將歸責於原告之責任
    ，不支給未休特別休假之工資，原告多次探詢被告公司人事部門有關特別休假實
    施內涵，對實施原則及內容完全理解，且從未表示異議，卻在年度終結前蓄意違
    抗，規避使用，藉以要求高額退休金，其行為顯與勞動基準法之規範意旨相違。
  (二)景氣不振，被告業務量不足，除優退二百名員工外，並要求員工自行排定使用特
    別休假，原告於八十九年十月由主管職調任非主管職之管理師，並無特別繁忙工
    作，九十年四月以前，未依規定行使特別休假，卻於八十九年度特別休假年度終
    結（九十年四月）後次日，即九十年五月一日起至五月三十一日止，連續請特別
    休假一個月，其蓄意規避使用八十九年度特別休假，圖領超額退休金，用意甚明
    。原告因個人因素（非公司要求）未使用特別休假，被告並無義務支給原告特別
    休假未休日數工資，原告所云平均工資及支付退休金不足之計算，並無所據。
  (三)而勞動基準法施行細則第二十四條及「高子」員工工作規則第五十條，有關特別
    休假未休日數之支給工資，原意釋示特別休假先經勞資雙方排定日期，且經公司
    同意（工作規則）後，歸責於雇主責任之未休特別休假，始支給未休日數工資。
    原告為公司幹部，特別休假之休假日採個人自由排定，原告可依自身意願排定休
    假日，卻未排定，故未休之特別休假，應歸責於原告，被告並無支給未休特別休
    假日數工資之義務，更無計入平均工資增加支給退休金之理。
  (四)原告謂特別休假工資，未計入平均工資致被告短少給付退休金，然被告並無義務
    支付，已如前述，故當無計入平均工資之理，且未休特別休假之工資為全年度自
    由排定下，年度終結未休之獎金，如計算時，何者屬退休前三個月（勞動基準法
    實施前），何者屬退休前六個月（勞基法實施後）之獎金，無從區分。故原告之
    退休金計算方法顯有疑義，於法於理均有不當。
  (五)被告自九十年一月起實施特別休假管理辦法，除原告蓄意違反外，其他員工均充
    分配合，並無異議。所謂被告獨有對原告行使不同之退休金計算辦法，並非事實
    ，被告於爭議期間，多次公開寄發電子郵件於無關第三者，對被告及訴訟代理人
    作惡意不實攻擊，居心叵測。
三、證據：提出原告特別休假請假單一份及（高子）九職等（含）以上人員特別休假
    排定方式聯絡電子郵件影本二件。
    理      由
一、原告起訴主張其自六十五年四月十七日起於被告公司任執製作課課長，經歷總務
    課長、庶務課長及管理師等職，任滿二十五年申請自願退休，迄九十年六月一日
    正式生效離職，共計於被告公司服務工作年資為二十五年一個月又十五日，。於
    八十九年度享有特別休假二十九日，惟因工作繁忙，無法排休，依勞動基準法施
    行細則第二十四條第三款規定及被告公司八十九年七月一日頒訂「員工工作規則
    」第五十條有關特別休假之清算規定，被告應於九十年四月三十日清算，並應在
    隔（五）月十日於薪資中一併發給共計八萬七千三百七十七元（即月薪90390乘
    29/30=87377），被告未發給，因而影響原告退休請領退休金之平均工資計算，
    是原告之退休基數應以勞動基準法實施前後分別二段計算：勞動基準法實施前
    （七十三年七月三十一日以前）共八年三個月，十六個基數（8乘2=16），退休
    前三個月之平均工資為：（90390元+177767元+90390元）÷三個月＝十一萬九千
    五百一十六元，以此乘以十六個基數，合計為一百九十一萬二千二百五十六元。
    勞動基準法實施後（七十三年八月一日以後）共十六年十個月，二十四個基數
    （7乘2=14）+（10乘1），退休前六個月之平均工資為：（90390元+177767元
    +90390元+90390元+90390元+90390元）÷六個月＝十萬四千九百五十三元，以此
    乘以二十四個基數，合計為二百五十一萬八千八百七十二元。綜合前述及，
    原告應領之退休金為四百四十三萬一千一百二十八元，被告卻因未將原告應得特
    別休假未休假之工資計入平均工資計算退休金，致僅給付原告退休金三百六十一
    萬五千六百元，尚有差額八十一萬五千五百二十八元未給付。為此，訴請被告給
    付原告特別休假應休未休工資部分八萬七千三百七十七元，及退休金差額八十一
    萬五千五百二十八元，及自九十年十一月二十一日起至清償日止，按年息百分之
    五計算之利息，並陳明願供擔保請准宣告假執行。
二、被告則以：原告於八十九年十月由主管職調任非主管職之管理師，並無特別繁忙
    工作，九十年四月以前，未依規定行使特別休假，卻於八十九年度特別休假年度
    終結（九十年四月）後次日，即九十年五月一日起至五月三十一日止，連續請特
    別休假一個月，其蓄意規避使用八十九年度特別休假，圖領超額退休金，用意甚
    明。原告因個人因素（非公司要求）未使用特別休假，被告並無義務支給原告特
    別休假未休日數工資，原告所云平均工資及支付退休金不足之計算，並無所據，
    請求駁回原告之訴，及陳明如受不利判決，願供擔保請准宣告免為假執行等語資
    為抗辯。
三、原告主張其自六十五年四月十七日起，受僱被告公司，迄九十年六月一日自請退
    休止，共計在被告公司服務年資為二十五年一個月十五天。其在勞動基準法實施
    前，按原告年資為八年三個月，為十六個基數；至該法實施後，原告年資迄退休
    止，共計十六年十個月，退休金基數合計為二十四個基數。又原告退休時，尚剩
    餘二十九天特別休假未休，未休特別假之工資代金為八萬七千三百七十七元。且
    原告已自被告處領取退休金共計三百六十一萬五千六百元等事實，已據其提出請
    求之特別休假應休未休工資及退休金核算表、原告特別休假請假單及被告退休金
    給付暨平均工資核算基準為證，被告對上開事實俱不爭執，自堪信為真實。
四、關於原告請求特別休假未休之工資八萬七千三百七十七元部分：
  (一)按勞動基準法第三十八條之特別休假因年度終結或終止契約而未休者，其應休未
    休之日數，雇主應發給工資。勞動基準法施行細則第二十四條三款定有明文。又
    依被告公司之員工工作規則第五十條亦明定：「特別休假之給予及清算，應以員
    工本人服務年資為年度基準，假期經雙方協商排定后，經公司同意而於年度結束
    前未休者，公司發給該假期之工資（假期經雙方協商排定後，員工因個人因素未
    休者，公司不再加發未休之工資）。一、給予：員工繼續工作滿一定期間，公司
    給予特別休假，給假方式為滿一定年資之隔月一日起始享有一定期間之特別休假
    。二、清算：個人入社年資期間內，所享有之特別休假未能休畢時，以個人入社
    日之當月月底為特別休假清算日，而不休假工資則隔月十日於薪資中一併發給」
    。
  (二)被告對於原告請求給付之特別休假未休工資代金（即不休假獎金）部分，願意如
    數給付（詳見本院九十年十一月二十日言詞辯論筆錄），揆諸前開規定，是原告
    此部分請求，為有理由，應予准許。
五、關於退休金差額八十一萬五千五百二十八元部分：
    原告主張上開未休特別假之工資代金八萬七千三百七十七元，應列入計算平均工
    資，故其在勞動基準法實施前退休前三個月之平均工資應為十一萬九千五百十六
    元，該法實施後，退休前六個月之平均工資為十萬四千九百五十三元，以此分別
    乘以十六、二十四個基數後，其應領之退休金為四百四十三萬一千一百二十八元
    ，因之，被告尚短少差額八十一萬五千五百二十八元退休金未給付乙節，則為被
    告所否認，並以前揭情詞置辯。因此，本件爭執之重點厥為：原告於退休前所剩
    餘之二十九天特別休假未休工資（即不休假獎金）八萬七千三百七十七元，應否
    列入其退休金計算基準之平均工資內計算？茲說明如下：
  (一)依勞動基準法第五十五條第二項規定：「前項第一款退休金基數之標準，係指核
    准退休時一個月平均工資。」，至於所謂「工資」、「平均工資」，依同法第二
    條第三款、第四款規定：「三、工資：謂勞工因工作而獲得之報酬：包括工資、
    薪金及按計時、計日、計月、計件以現金或實物等方式給付之獎金、津貼及其他
    任何名義之經常性給與均屬之。四、平均工資：謂計算事由發生之當日前六個月
    內所得『工資』總額除以該期間之總日數所得之金額」。所謂經常性之給付，衹
    要在一般情形下經常可以領得之給付即屬之。舉凡某種給與係屬工作上之報酬，
    在制度上有經常性者，均得列入平均工資以之計算退休金。倘雇主為改善勞工生
    活而給付非經常性給與；或為其單方之目的，給付具有勉勵、恩惠性質之給與，
    即非為勞工之工作給付之對價，與勞動契約上之經常性給與有別，應不得列入工
    資範圍之內。
  (二)次依同法第三十八條規定：「勞工在同一雇主或事業單位，繼續工作滿一定期間
    者，每年應依左列規定給予特別休假。一、一年以上三年未滿者七日。二、三年
    以上五年未滿者十日。三、五年以上十年未滿者十四日。四、十年以上者，每一
    年加給一日，加至三十日為止。」，同法第三十九條復規定：「第三十六條所定
    之例假、第三十七條所定之休假及第三十八條所定之特別休假，工資應由雇主照
    給。雇主經徵得勞工同意於休假日工作者，工資應加倍發給。因季節性關係有趕
    工必要，經勞工或工會同意照常工作者，亦同。」。其中：（一）就第三十八條
    所定之特別休假而言，該法第三十九條規定所謂「工資應由雇主照給」，乃因為
    特別休假既是勞工在同一雇主或同一事業單位，繼續工作滿一定期間者，特別給
    予勞工之休假，以示慰勞之意，則休假期間雖未工作提供勞務，然仍應照給工資
    。且此項工資也係勞工因工作而獲得之報酬，並屬經常性給與，是於計算平均工
    資時，應列入一併計算方為正當。（二）至於第三十九條規定所指「雇主經徵得
    勞工同意於休假日工作者，工資應加倍發給。因季節性關係有趕工必要，經勞工
    或工會同意照常工作者，亦同。」之情形，所稱「工資應加倍發給」，是指除因
    同條規定當日工資照給外，再加發該實際從事工作之特別休假日內應得工資數額
    之謂；如勞工於特別休假期間內已經休假，並未照常工作，便無從領取此項加給
    （即不休假獎金）。
  (三)查原告於九十年六月一日退休前尚有二十九天特別休假未休，仍然照常工作，得
    向被告領取未休特別休假應加發給之工資數額，亦即不休假獎金，共八萬七千三
    百七十七元，已如前述，而不休假獎金之性質，依前開說明可知，必須於一年終
    了後，累計每一勞工於當年應修未休之日數，始能發給之給與，且不休假獎金即
    依同法第三十九條規定所加給之工資，係以犧牲特別休假為前提，且雇主於特別
    休假日，是否需勞工工作，為不確定之事，故於特別休假日出勤所加給之工資不
    能認係經常性給與。再者，勞動基準法施行細則第十條第二款就勞動基準法第二
    條第三款所稱之其他任何名義之經常性給與已明白規定：「本法第二條第三款所
    稱之其他任何名義之經常性給與係指左列各款以外之給與。二獎金：指年終獎金
    、競賽獎金、研究發明獎金、特殊功績獎金、久任獎金、節約燃料物料獎金及其
    他非經常性獎金。」，而不休假獎金非屬經常性給與，業如前述，為本款所謂「
    其他非經常性獎金」，故非屬勞動基準法第二條第三款之「工資」，自不能併入
    工資內，以計算平均工資。況且，本件兩造間係採由勞工自行擇日休假之方式，
    而由勞資雙方協商，此為兩造所不爭，如雇主即被告之一方，如認為勞工無於特
    別休假日出勤之必要，亦得拒絕之（參見台灣高等法院八十四年度法律座談會第
    十三號提案，第三三頁以下）。參以，該法第三十九條規定於特別休假日不出勤
    所照給之工資，已得列入平均工資，若再就出勤加給之工資即不休假獎金，列入
    平均工資計算，而特別休假又集中於退休前六個月內，將使平均工資膨脹，有失
    公平。綜上所述，特別休假出勤未休之工資即不休假獎金，即不應計入平均工資
    計算退休金。
  (四)至於原告另提出經濟部加工出口區管理處勞資爭議調解委員會會議記錄主張被告
    應依該次調解建議：「建請公司依勞動基準法施行細則第二十四條及公司工作規
    則第五十條、第九十六條規定將特別休假工資併入平均工資計算退休金」，及援
    引行政院勞工委員會八十年二月六日台（八十）勞動二字第０一七四七號函釋：
    「勞工因工作而獲得報酬，不論是否屬於經常性，依勞動基準法第二條第三款之
    規定，均係工資。雇主依同法第三十九條發給勞工於特別休假日未休而工作之工
    資，如在計算事由發生之當日前六個月內時，依法自應併入平均工資」。然查，
    本件被告主張自九十年一月起即實施特別休假管理辦法，並以寄發電子郵件之方
    式要求（高子）九職等（含）以上人員（含原告在內）特別休假排定方式以儘量
    使用為原則，若未排定於獎金發放時列入考量，此有電子郵件影本二紙附卷可稽
    ，原告復不爭執有收受電子郵件通知之事實，是被告公司之特別休假排定方式係
    以勞工自行擇日休假之方式為之，適與上開行政院勞工委員會函文後段：「惟事
    業單位如採由勞工自行擇日休假之方式，則於年度終結雇主發給之應休未休日數
    工資，係屬勞工全年度未休假而工作之報酬，故於計算平均工資時，上開工資究
    有多少屬於平均工資之計算期間內，法無明定，應由勞資雙方自行協商」之方式
    相同，足見上開函文解釋意旨與原告主張未必全然相符，而有關工資定義之法律
    見解，已詳如前述，再者，本院亦不受行政機關法律見解之拘束，因此，原告此
    部分主張，並不足採。
六、綜上而論，原告所得向被告請求之不休假獎金八萬七千三百七十七元，非為經常
    性給與，不屬於勞動基準法第二條第三款所謂之工資，自非可列入同條第四款、
    同法第五十五條第二項所定平均工資計算應得之退休金。從而，原告請求被告給
    付特別休假未休之不休假獎金八萬七千三百七十七元，及自九十年十一月二十一
    日起至清償日止，按年息百分之五計算之法定遲延利息，為有理由，應予准許，
    逾此請求部分即退休金差額八十一萬五千五百二十八元，及自九十年十一月二十
    一日起至清償日止，按年息百分之五計算之利息部分，為無理由，應予駁回。
七、又本件事證已臻明確，兩造其餘攻擊、防禦方法，經審酌後，認與判決結果不生
    影響，爰無一一論述之必要，附此敘明。
八、兩造分別陳明願供擔保，聲請宣告假執行及免為假執行，就原告勝訴部分，經核
    均無不合，爰分別酌定相當擔保金額准許之，至原告敗訴部分，其假執行之聲請
    ，即失所附麗，應併予駁回。
據上論結：原告之訴為一部有理由、一部無理由，合依民事訴訟法第七十九條但書、
第三百九十條第二項、第三百九十二條，判決如主文。
中      華      民      國      九十    年     十二     月      四      日
                              臺灣高雄地方法院勞工法庭
~B法      官  蘇姿月
右為正本係照原本作成。
如不服本判決，應於送達後廿日內，向本院提出上訴狀並表明上訴理由，如於本
判決宣示後送達前提起上訴者，應於判決送達後十日內補提上訴理由書（須附繕本）。
中      華      民      國      九十    年     十二     月      四      日
~B法院書記官


司法院資訊處製作；財團法人民間司法改革基金會備份。
